【裁判字號】    91,訴,2525
【裁判日期】    920508
【裁判案由】    營利事業所得稅
【裁判全文】
臺北高等行政法院判決                            九十一年度訴字第二五二五號
                              .
  原      告  日富建設股份有限公司
  代  表  人  甲○（清算人）
  訴訟代理人  張福源（會計師）
  被      告  財政部台灣省北區國稅局
  代  表  人  林吉昌（局長）
  訴訟代理人  乙○○
              丙○○
右當事人間因營利事業所得稅事件，原告不服財政部中華民國九十一年五月一日台財
訴字第○九一○○一○六四○號（案號：第00000000號）訴願決定，提起行
政訴訟。本院判決如左：
    主  文
訴願決定及原處分（復查決定）關於淡水新都工地房屋款營業收入調整暨其依連動公
式所計算應分攤房屋營業費用分攤額部分均撤銷。
訴訟費用由被告負擔。
    事  實
一緣原告民國（下同）八十三年度營利事業所得稅結算申報，原列報減除土地交易免
  稅所得虧損新台幣（下同）六一、六一九、四七四元，被告初查以其當期出售之房
  地申報五六○、七六二、六六七元中，因原申報土地與房屋售價比例為百分之七十
  二‧一八比二十七‧○二，房屋售價偏低，經查閱系爭房地之土地公告現值及地上
  建物房屋現值清冊，該土地公告現值與房屋評定現值比例為百分之四十七‧四九比
  百分之五十二‧五一，乃按此比例調整核定土地收入為二五八、二二○、八四七元
  及房屋收入為三○二、五四一、八二○元，同時減列利息支出為九二、二九三、○
  九二元及代辦費六、二八二、一六八元，且重新按房地調整比例分攤工程費用、營
  業費用及利息支出分別為五、三○一、四九四元、七、○○四、七○八元及八、六
  八二、二八九元，核定土地交易免稅所得虧損為二一五、六四八、五三五元，全年
  所得額為一一七、八七三、七○八元，補徵稅額為二六、九九二、四六五元。原告
  不服，申請復查，經被告於九十年三月二十二日以北區國稅法第00000000
  號復查決定書維持原核定，原告猶表不服，提起訴願，亦遭決定駁回，遂就淡水新
  都之房屋款營業收入調整暨其依連動公式計算應分攤房屋營業費用分攤額部分向本
  院提起行政訴訟。
二兩造聲明：
  (一)原告聲明：訴願決定及原處分關於「淡水新都之房屋款營業收入調整暨其依連動
    公式計算應分攤房屋營業費用分攤額」部分均撤銷。
  (二)被告聲明：原告之訴駁回。
三兩造爭點：
  原告主張其銷售淡水新都房地，均與買主簽約明確約定房、地價款，並開立統一發
  票，被告未經查明即遽認房屋款顯較市價為低，率依公式比例核定，顯有違誤，是
  否可採？
  (一)原告主張之理由：
    1.查原告八十三年度營利事業所得稅結算申報，該年度工程有淡水新都、玫瑰人
      生停車位及日富台北停車位三項工程（其中淡水新都工程為最大項）申報營業
      收入五六○、七六二、六六七元，申報營業成本六二五、八○三、八一○元，
      營業毛利虧損六五、○四一、一四三元，營業費用一四、七四九、八五九元，
      營業淨損七九、七九一、○○二元，加計非營業收入三三○、○二六元減利息
      支出一八、二八二、三五三元及出售資產損失三一、四九八元，全年所得額為
      虧損九七、七七四、八二七元，減除土地免稅所得額虧損六一、六一九、四七
      四元，課稅所得額為虧損三六、一五五、三五三元。此項申報乃依據原告實際
      交易之買賣合約及發票、收據結算辦理有帳證可稽。原告原申報淡水新都土地
      收入三九六、八一六、○○○元，購置土地成本三五四、三○五、六三一元，
      利息支出一三、三四二、三四四元，不可直接歸屬工程費用九○、七八七、四
      九九元、土地免稅所得申報虧損六一、六一九、四七四元。原查僅以主觀認定
      淡水新都房屋款顯較市價偏低，無任何證據佐證下，逕按土地公告現值占土地
      公告現值及房屋評定現值之比例（以下簡稱公式比例），調整核定淡水新都土
      地收入為二五八、二二○、八四七元（較原告申報之土地收入減少一三八、五
      九五、一五三元），土地成本依申報數核定三五四、三○五、六三一元，並將
      可直接歸屬工程費用，利息支出九二、二九三、○九二元及代辦費六、二八二
      、一六八元列為土地成本，不可直接歸屬之工程費用及營業費用按土地公告現
      值占土地公告現值及房屋評定現值比例重新核算土地工程費用及營業費用分別
      為五、三○一、四九四元及七、○○四、七○八元，營業外費用─利息支出八
      、六八二、二八九元，核定土地交易所得為虧損二一五、六四八、五三五元，
      課稅所得額核定為一一七、八七三、七○八元。原告不服，循序申請復查、提
      起訴願，被告及訴願決定機關均誤解事實並對「公式比例」調整認為理所當然
      駁回原告復查、訴願之申請，原告仍不服遂提起本件行政訴訟。
    2.按「自七十五年一月一日起，營利事業與地主合建分成、合建分售土地及房屋
      或自行以土地及房屋合併銷售時，其房屋款及土地款未予劃分或房屋款經『查
      明』顯較市價為低者，其房屋價格應依房屋評定標準價格占土地公告現值及房
      屋評定標準價格總額之比例計算。」為營利事業所得稅查核準則（以下簡稱查
      核準則）第三十二條第三款所明定。本件中「淡水新都」所銷售房地，原告均
      與買主簽訂合約並明確約定房屋及土地之價款，其次查核準則第三十二條第三
      款明確規定房屋款有無顯較市價為低須以「查明」為認定要件，原查自始至終
      均未與市價查對比較，即自行率斷依「公式比例」核定，其認事用法顯有違誤
      ，至於原查時會計師之說明縱未能提出佐證，並非稽徵機關即可套用「公式比
      例」核定之理由。復查及訴願機關均視而未見、悶而不論，顯然未能公正。
    3.建設公司自地自建下銷售房地，因土地銷售免徵營業稅，土地所得免徵營利事
      業所得稅，故其銷售合約本質上必須劃分房屋款及土地款，始得開立應免稅銷
      售發票及計算土地免稅所得，惟房地俱屬同一主體下欲劃分房地價款誠非易事
      ，原告乃依投資比例大小及報酬貢獻原則，將全部總收入劃分為房屋收入及土
      地收入，申言之即若投資土地之成本占總投資金額（房屋建造及購地成本）百
      分之六十五則銷售房地收入上土地收入即以總收入百分之六十五分配計算，其
      次再參酌利潤之貢獻來源為何予以分配調整上項比例。一般而言，建設業之風
      險及利潤主要在於土地，因此調整此項利潤貢獻會加諸於土地比例上，例如調
      整上項比例土地加上總收入百分之五之比例而達總收入之百分之七十，房屋收
      入則為總收入之百分之三十。原告「淡水新都」工程即係以此原則訂定土地收
      入占總收入百分之七十二，房屋收入占總收入百分之二十八，惟本件因預期淡
      水外圍區域發展與實際情形落差很大，房價走軟，經營不善下，乃造成損失，
      惟其損失主要為土地損失占總損失約三分之二，與上述報酬貢獻原則並無不合
      理之處。
    4.反觀原查依「公式比例」核定土地占總收入百分之四十七房屋收入占百分之五
      十三，在此調整下房屋收入增加一三八、五九五、一五三元，相對土地收入減
      少同樣金額，並依此比例重分攤間接成本費用，計算出房屋所得為盈餘一一七
      、八七三、七○八元，土地所得為虧損二一五、六四八、五三五元，土地房屋
      兩者損益相差懸殊高達三三三、五二二、二四三元，吾人不禁懷疑「建造房屋
      」此項工程行為有此暴利可圖？因建造房屋是屬於成本可掌控及估計的，故其
      風險本來就很小，建設公司發大包給營造廠，成本益形穩定，其風險更小相對
      其報酬亦低，根本不可能有此暴利。「公式比例」調整乃權宜措施，但決不能
      依此公式產生與事實違背且極不合常理之結果。
    5.訴願決定理由四所稱「土地公告現值通常較市價偏低，本件原處分機關參酌「
      淡水新都」之土地公告現值及地上建物之房屋現值清冊，進而認定訴願人所申
      報「淡水新都」房屋款顯較市價偏低，而依查核準則第三十二條第三款規定，
      按土地公告現值占土地公告現值及房屋評定現值之比例調整土地收入，並無不
      妥」，此駁回理由根本無理不通，土地公告現值通常較市價偏低，但地上建物
      之房屋現值亦遠較實際房屋成本或市價偏低，亦屬常識，何以能以前者偏低即
      成為「公式比例」調整之理由，持此理由，幾乎大部分之營利事業出售房屋均
      可以按「公式比例」調整補稅而不得申冤，此決非查核準則第三十二條所規範
      之意旨。
    6.原查核定將「淡水新都」工程費用一一、一六三、八三○元，誤認為屬不可直
      接歸之費用，而依上述「公式比例」分攤予土地收入項下五、三○一、四九四
      元，事實上此費用均屬於建造房屋所發生，係屬可直接歸屬予房屋建造成本，
      不應分攤予土地列為其費用。依財政部七十五年十月十四日台財稅第七五二六
      七四○號函釋只提到營業費用及利息支出之歸屬與分攤，並無將工程費用分攤
      予土地之規定，原查依「公式比例」所為之分攤即顯有違誤。訴願決定理由四
      所稱「惟訴願人於本年度營利事業所得稅結算申報，已按土地收入比例百分之
      七十二‧九八將「淡水新都」工程費用分攤於土地列為其費用有五、三○一、
      四九四元，卻於訴願階段稱不應分攤於土地列為費用，論據顯前後矛盾，自不
      足採據。」將工程費用分攤於土地列為其費用有五、三○一、四九四元係原查
      所核定非原告所申報，顯未認清事實所生之誤解。
    7.原查將營業費用、利息支出依「公式比例」分攤予土地與房屋所使用之公式比
      例係依「淡水新都」個案工程核定房地比例計算，因原告申報之八十三年度收
      入包括另兩工地車位收入，其銷售管理之費用自然亦隨之發生，因此實務上應
      以當年度全公司申報之房地收入比例計算始為合理，至於各工地之房地比例則
      適用於各工地不可直接歸屬費用時使用，如廣告費、共同借款之利息支出之分
      攤。此項計算原則法固無明文規定，須依實務上合理性之作法為依據。訴願決
      定理由四稱「訴願人主張應以全年度房地收入比例含停車位損益乙節，經訴願
      人提示其八十三年度收入明細表，其將停車位歸屬於房屋收入，若加計停車位
      重新核算房屋收入計算比例，較不利於訴願人，依行政救濟不得為更不利於行
      政救濟人之決定之法理，仍應維持原核定。」完全曲解事實，因另兩工地單位
      收入有一七、○二五、三六一元加入後房屋收入增加，房屋收入占房地總收入
      比例提高，可分配較多之營業費用及利息支出，從而房屋所得減少，可減少稅
      負。以上所述原查對原告八十三年度營利事業所得稅處分事實其認事用法錯誤
      至為明顯，訴願、復查決定對原告主張及原查究有無先「查明」再使用「公式
      比例」調整之先決條件視而未見悶而不論，對原查事實認定錯誤更一誤再誤，
      洵有未洽。
    8.又「自七十五年一月一日起，營利事業與地主合建分成、合建分售土地及房屋
      或自行以土地及房屋合併銷售時，其房屋款及土地款未予劃分或房屋款經查明
      顯較市價為低者，其房屋價格應依房屋評定標準價格占土地公告現值及房屋評
      定標準價格總額之比例計算」為查核準則第三十二條第三款所明定。另外「營
      利事業以土地及房屋合併銷售時，如其買賣合約或統一發票已劃分房屋款及土
      地款，除經查明確有虛偽不實情事或房屋款顯較市價為低者外，不適用查核準
      則第三十二條第三款之規定。」復亦為財政部八十一年二月二十五日台財稅第
      000000000號函釋所明示。暨其附件：財政部賦稅署八十年六月二十
      八日邀集省市稽徵機關會商結論：「房屋款之市價可參酌左列資料認定之：一
      、查核準則第二十二條第二項規定之時價參考資料。二、不動產鑑價公司鑑價
      資料。三、銀行貸款評定之房屋款價格。四、臨近地區政府機關或大建築商建
      造房屋之成本價格，加上同業之合理利潤估算之市價。五、大型仲介公司買賣
      資料扣除佣金加成估算之售價。六、出售房屋帳載未折減餘額估算之售價。七
      、法院拍賣或國有財產局等出售公有房地之價格。八、依前述各項資料查得房
      地總價及土地市價所計算獲得之房屋售價。」，可資參照。
    9.經查本件其房屋預定買賣合約、土地預定買賣合約、暨各該統一發票，確已明
      確劃分房屋款及土地款，核依財政部八十一年二月二十五日台財稅第八一○七
      五三三九○號函釋之意旨，被告除必須先提出經查明本件確有虛偽不實情事或
      房屋款顯較市價為低者之證據者外，依法原處分係不得主張逕行適用查核準則
      第三十二條第三款規定調整銷售價格之情事。且查本件系爭重點係因被告主張
      「被告於徵收期間內發現原告系爭房屋款顯較市價為低」，依最高行政法院（
      八十九年七月一日改制前為行政法院）三十一年判字第五十三號判例「當事人
      主張之事實，須負舉證責任」，故本件其「時價查證」之舉證責任的歸屬，係
      應由被告須負舉證責任。查被告主張：「被告於徵收期間內發現原告系爭房屋
      款顯較市價為低」（詳如被告補充答辯狀第七頁第四行），惟被告並未查證時
      價，所稱「發現原告系爭房屋款顯較市價為低」，顯與事實不符。卷查被告迄
      今仍未能舉證出本件事實上有何「虛偽不實情事或房屋款顯較市價為低者」之
      證據，其確未踐行財政部函釋八種查證時價方式中任何一種查證方式，故其既
      未經查證時價在先，豈能空口主張有「發現原告系爭房屋款顯較市價為低」之
      情事，其主張核與事實不符，顯有違誤。另查被告今徒以「本件房屋售價比例
      較土地公告現值與房屋評定標準價格之比例低」，即謂其已查證房屋款顯較市
      價為低者之主張，亦為財政部八十六年三月二十日台財訴第00000000
      0號訴願決定要旨所不採納。是以被告所稱已查證時價核與事實既然顯有不符
      ，其卻予主張本件仍得逕依查核準則第三十二條第三款之規定調整房屋銷售價
      格，被告之主張核與財政部函釋顯有不合，其認事用法，均顯有違誤。
    10.次按本件系爭房屋款市價之查證，原告今委託協和不動產鑑定股份有限公司辦
      理系爭房屋價格之「鑑價資料」以為參考，且該不動產鑑價公司之鑑價資料，
      亦屬財政部八十一年二月二十五日台財稅第000000000號函釋所規範
      「市價」八種查證時價方式之一，查該不動產鑑價公司鑑價資料所示，本件其
      房屋價格之鑑價為一五三、○八六、七六二元，亦核與原告申報之房屋開立發
      票之銷售額一五四、二六七、三七一元相當（內含營業稅七、三四六、○六五
      元、及申報房屋之營業收入一四六、九二一、三○六元），故本件系爭之爭點
      經查顯無被告所主張房屋款明顯較市價為低之情況，是以本件核依財政部八十
      一年二月二十五日台財稅第000000000號函釋，顯無逕行適用查核準
      則第三十二條第三款規定之情事，原處分、及訴願決定其認事用法顯有違誤。
      又被告主張「系爭房屋鑑定價格應與原告申報房屋銷貨收入額比較，不應與房
      屋開立發票額比較」，惟按營業稅法施行細則第二十五條規定「本法稱時價，
      係指當地同時期銷售該項貨物或勞務之市場價格」，暨次按「原核定逕將系爭
      房屋之售價扣除百分之五營業稅後，再興銀行參酌其買賣價格之鑑估價相較，
      認系爭房屋款顯較市價為低，尚待斟酌」，復為行政院台八十五訴字第二三四
      七五號再訴願決定所明示，是以本件時價之認定，依法係應以房屋或土地之買
      賣合約價格、暨開立發票的銷售額為之；故被告主張應以扣除營業稅後之原告
      申報房屋銷貨收入額來比較，其主張顯無所附麗，依法自不可採。
    11.另查本件系爭房屋營業收入之查定，被告審查單位原核定為「如原申報數認列
      」，暨其稽核科之稽查人員首次復核意見亦為「如原申報數核認」，足徵被告
      原處分之際其內部各單位意見亦不一致，原處分其查定並非不無可議之處。原
      處分未經查明本件事實上有何「虛偽不實情事或房屋款顯較市價為低者」之證
      據，即逕依查核準則第三十二條第三款之規定調整房屋銷售價格，除核與財政
      部八十一年二月二十五日台財稅第000000000號函釋顯有不符外；倘
      退萬步言，原告今自行舉證之不動產鑑價公司鑑價資料所示，本件原告所申報
      房屋營業收入亦與鑑價之「市價」相當，本件事實上顯無「房屋款明顯較市價
      為低」之情事，是以本件核依財政部八十一年二月二十五日台財稅第八一○七
      五三三九○號函釋，顯無逕行適用查核準則第三十二條第三款規定之情事，原
      處分、及訴願決定，其認事用法，顯有違誤。另查與本件相同之案例者，經查
      本件被告前亦曾以九十一年五月二十三日北區國稅法字第○九一○○○九九八
      ○號復查決定「撤銷原處分」、暨其復查決定要旨略以「是該銀行貸款評定之
      房屋價格核與申請人申報之房屋售價相當，故本件尚無房屋款明顯較市價為低
      之情況，則依財政部八十一年二月二十五日台財稅第000000000號函
      釋本件應無查核準則第三十二條第三款規定之適用，即應追減營業收入二○、
      ○九七、七二九元，營業收入總額依申報數認定」，是以本件原告亦屬已自行
      舉證其查得「時價」核與其申報之房屋售價相當者，謹請鈞院明鑒，爰依行政
      程序法第六條平等原則之規定，撤銷原處分及訴願決定。
  (二)被告主張之理由：
    1.本件原告本年度工程有淡水新都、玫瑰人生停車位及日富台北停車位三項工程
      ，申報營業收入淨額五六○、七六二、六六七元，營業成本六二五、八○三、
      八一○元，營業毛利虧損六五、○四一、一四三元，營業費用一四、七四九、
      八五九元，營業淨利為虧損七九、七九一、○○二元，加計非營業收入三三○
      、○二六元，減利息支出一八、二八二、三五三元及出售資產損失三一、四九
      八元，全年所得額為虧損九七、七七四、八二七元，減除土地免稅所得額虧損
      六一、六一九、四七四元，課稅所得額為虧損三六、一五五、三五三元。又原
      告申報淡水新都土地收入三九六、八一六、○○○元，土地成本三五四、三○
      五、六三一元，利息支出一三、三四二、三四四元，不可直接歸屬工程費用九
      ○、七八七、四九九元，土地免稅所得申報虧損六一、六一九、四七四元，申
      報土地收入與申報房屋收入比例為百分之七十二‧一八與百分之二十七‧○二
      。
    2.被告初查親赴台北縣淡水地政事務所及稅捐稽徵處淡水分處，查閱淡水新都之
      土地公告現值及地上建物之房屋現值清冊，發現該建物土地公告現值與房屋評
      定現值比例為百分之四十七‧四九及百分之五十二‧五一，與原告申報比例差
      異甚大，經要求簽證會計師說明後，其會計師僅陳述總銷售價格，並未對上述
      差異原因做分析，另原告主張係依投資比例大小及報酬貢獻原則，劃分土地收
      入及房屋收入乙節，查原告並未提示其他相關資料以實其說，尚屬難採，是被
      告以其房屋款顯較市價偏低，依規定按土地公告現值占土地公告現值及房屋評
      定現值之比例，調整核定淡水新都土地收入為二五八、二二○、八四七元，並
      無違誤。
    3.被告初查經原告出具同意書同意減列，可直接歸屬工程費用─利息支出九二、
      二九三、○九二元及代辦費六、二八二、一六八元，另不可直接歸屬之工程費
      用、營業費用及利息支出，依土地收入比例百分之七十二‧九八，分別核算為
      八、一四七、○四二元、一○、七六四、四四七元及一三、三四二、三四四元
      ，土地免稅所得為虧損八八、三一八、七二四元，經被告重新按土地公告現值
      占土地公告現值及房屋評定現值比例重新核算土地工程費用、營業費用利息支
      出分別為五、三○一、四九四元、七、○○四、七○八元及八、六八二、二八
      九元，核定土地交易所得為虧損二一五、六四八、五三五元、課稅所得額為一
      一七、八七三、七○八元，至於原告主張工程費用不應分攤乙節，與原告自行
      依原申報土地收入比例百分之七十二‧九八，核算不可直接歸屬銷貨成本九○
      、七八七、四九九元，自相矛盾，另原告主張非其同意係原核定調整乙節，查
      卷附同意書與計算工程費用分攤表其公司大小章係一致，顯係推諉之辭，核無
      足採。
    4.復查時，經被告通知原告於八十九年四月十九日上午提供相關帳簿憑證供核，
      此有郵件雙掛號送達回執附卷可稽，原告逾期未提供帳證，是以原告未依限提
      示帳證，致無法進行復查，仍維持原核定。
    5.另原告主張應依全年度房地收入比例（即包括停車位）計算損益乙節，經原告
      提示八十三年度收入明細表，原告皆將出售停車位收入歸屬於房屋收入，惟出
      售停車位收入亦應分別歸屬房屋收入及土地收入，是重新核算後，對原告應較
      不利，依行政救濟不得為不利決定之原理，原核定並無違誤。
    6.至原告主張系爭房屋銷售價格並未較市價為低乙節，經查依據協和不動產鑑定
      股份有限公司之「鑑定報告書」所載，系爭房屋鑑定價格為一五三、○八六、
      七六二元，然原告申報系爭房屋銷貨收入一四六、九二一、三○六元，尚有六
      、一六五、四五六元之差距，原告以系爭房屋開立發票之金額一五四、二六七
      、三七一元（內含營業稅七、三四六、○六五元）與鑑定價格比較，顯有未洽
      ；次查依據稅捐稽徵法第二十一條之規定，在核課期間內，縱稽徵機關如發現
      原處分確有短徵，為維持課稅公平之原則，基於公益上之理由，要非不可自行
      變更原查定之處分，而補徵其應繳之稅額，是被告於徵收期間內發現原告系爭
      房屋款顯較市價為低，乃按土地公告現值占土地公告現值及房屋評定現值之比
      例，調整核定淡水新都土地收入為二五八、二二○、八四七元，依財政部函釋
      意旨，尚無不合。且本件經復查、訴願及行政訴訟階段，原告均未提示相關之
      收入及成本帳冊憑證供核，以實其說，是被告依規定按土地公告現值占土地公
      告現值及房屋評定現值之比例，調整核定淡水新都土地收入為二五八、二二○
      、八四七元，核定全年所得額為一一七、八七三、七○八元，應補徵稅額二六
      、九九二、四六五元，並無違誤，請駁回原告之訴。
    理  由
一按「營利事業所得之計算，以其本年度收入總額減除各項成本費用、損失及稅捐後
  之純益額為所得額。」、「出售或交換資產利益．．．三、自七十五年一月一日起
  ，營利事業與地主合建分成、合建分售土地及房屋或自行以土地及房屋合併銷售時
  ，其房屋款及土地款未予劃分或房屋款經查明顯較市價為低者，其房屋價格應依房
  屋評定標準價格占土地公告現值及房屋評定標準標格總額之比例計算。」為所得稅
  法第二十四條第一項及查核準則第三十二條第三款所明定。又「營利事業於七十五
  年一月一日以後出售房地，土地交易所得免徵所得稅，應如何攤計該土地部分之營
  業費用，核釋如說明。說明：二、分攤辦法如下：（一）銷售房地所產生直接費用
  （如土地之土地增值稅、地價稅；房屋之營業稅、房屋稅以及房地之印花稅、過戶
  登記費等）可單獨計算者，應分別歸屬土地房屋負擔。（二）銷售房地所發生之營
  業費用於減除上述直接費用後，難以明顯劃分者，按稅捐稽徵機關核定房地售價比
  例分攤。（三）營業外損失，屬於利息支出部分，除屬專案貸款得個別認定外，其
  餘一般性貸款應按核定房地售價比例計算土地應分擔之利息，自利息支出項下減除
  。」、「營利事業以土地及房屋合併銷售時，如其買賣合約或統一發票已劃分房屋
  款及土地款，除經查明確有虛偽不實情事或房屋款顯較市價為低者外，不適用查核
  準則第三十二條第三款之規定。」、「二、依據查核準則第九十七條第九款規定，
  營利事業購置非屬固定資產之土地，其借款利息應列為資本支出，經辦妥過戶手續
  後之借款利息，應以遞延費用列帳，於土地出售時，作為其收入之減項。上開借款
  利息之範圍，除專案貸款利息得個別認定外，尚包括一般性貸款利息。至一般性貸
  款是否與購置該土地有關，應由該營利事業就其資金來源之運用，提出充分之說明
  ，以憑查核認定。．．．」亦分別經財政部七十五年十月十四日台財稅第0000
  000號、八十一年二月二十五日台財稅第000000000號及八十六年七月
  二十四日台財稅第八六一九○八○五四號函釋有案。又「房屋款之市價可參酌左列
  資料認定之：一、查核準則第二十二條第二項規定之時價參考資料。二、不動產鑑
  價公司鑑價資料。三、銀行貸款評定之房屋款價格。四、臨近地區政府機關或大建
  築商建造房屋之成本價格，加上同業之合理利潤估算之市價。五、大型仲介公司買
  賣資料扣除佣金加成估算之售價。六、出售房屋帳載未折減餘額估算之售價。七、
  法院拍賣或國有財產局等出售公有房地之價格。八、依前述各項資料查得房地總價
  及土地市價所計算獲得之房屋售價。」亦有財政部賦稅署八十年六月二十八日邀集
  省市稽徵機關會商結論可參。
二本件原告八十三年度營利事業所得稅結算申報，原列報減除土地交易免稅所得虧損
  六一、六一九、四七四元，被告初查以其當期出售之房地申報五六○、七六二、六
  六七元中，因原申報土地與房屋售價比例為百分之七十二‧一八比二十七‧○二，
  房屋售價偏低，經查閱系爭房地之土地公告現值及地上建物房屋現值清冊，該土地
  公告現值與房屋評定現值比例為百分之四十七‧四九比百分之五十二‧五一，乃按
  此比例調整核定土地收入為二五八、二二○、八四七元及房屋收入為三○二、五四
  一、八二○元，同時減列利息支出為九二、二九三、○九二元及代辦費六、二八二
  、一六八元，且重新按房地調整比例分攤工程費用、營業費用及利息支出分別為五
  、三○一、四九四元、七、○○四、七○八元及八、六八二、二八九元，核定土地
  交易免稅所得虧損為二一五、六四八、五三五元，全年所得額為一一七、八七三、
  七○八元，補徵稅額為二六、九九二、四六五元。原告不服，循序申請復查、提起
  訴願，遞遭駁回，原告猶表不服，就淡水新都之房屋款營業收入調整暨其依連動公
  式計算應分攤房屋營業費用分攤額部分提起行政訴訟，主張其銷售淡水新都房地，
  均與買主簽約明確約定房、地價款，並開立統一發票，被告未經查明即遽認房屋款
  顯較市價為低，率依公式比例核定，顯有違誤，詳如其起訴狀事實欄所載理由等語
  。
三查原告申報淡水新都土地收入三九六、八一六、○○○元，土地成本三五四、三○
  五、六三一元，利息支出一三、三四二、三四四元，不可直接歸屬工程費用九○、
  七八七、四九九元，土地免稅所得申報虧損六一、六一九、四七四元，申報土地收
  入與房屋收入比例為百分之七十二‧一八與百分之二十七‧○二，經被告初查派員
  赴台北縣淡水地政事務所及稅捐稽徵處淡水分處，查閱淡水新都之土地公告現值及
  地上建物之房屋現值清冊，發現該建物土地公告現值與房屋評定現值比例為百分之
  四十七‧四九及百分之五十二‧五一，與原告申報比例差異甚大，經要求簽證會計
  師說明後，其會計師僅陳述總銷售價格，並未對上述差異原因做分析，是被告以其
  房屋款顯較市價偏低，乃按土地公告現值占土地公告現值及房屋評定現值之比例，
  調整核定淡水新都土地收入為二五八、二二○、八四七元。並經原告於八十五年十
  一月五日出具同意書，同意將營業成本項下之利息支出九二、二九三、○九二元及
  代辦費六、二八二、一六八元全數列為土地成本，且重新按房地調整比例分攤工程
  費用、營業費用及利息支出分別為五、三○一、四九四元、七、○○四、七○八元
  及八、六八二、二八九元，核定土地交易虧損為二一五、六四八、五三五，全年所
  得額為一一七、八七三、七○八元，補徵稅額為二六、九九二、四六五元，固非無
  見。
四惟查營利事業銷售房地，其買賣合約如已劃分房、地款，除經查明證實為虛偽不實
  或房屋款顯較市價為低者外，不應適用房屋評定標準價格占土地公告現值及房屋評
  定標準價格總額之比例計算，此觀首揭規定及說明甚明。即在常規交易，營利事業
  銷售房、地，買賣合約如已劃分房地款，其出售資產利益依合約認列，若經查明為
  虛偽不實之非常規事實，應適用房屋評定標準價格占土地公告現值及房屋評定標準
  價格總額之比例計算，惟此為稽徵方式之變則，其所要求之證據，自應較一般稽徵
  方式更為嚴謹，即審核案件事實之認定，應憑證據，不得片面推測臆斷，遽為認定
  。又行政機關就該管行政程序，應於當事人有利不利之情形，一律注意，行政程序
  法第九條定有明文。本件原告銷售淡水新都房地，係分別與買主簽定預定房屋買賣
  契約及預定土地買賣契約書，並由原告依繳款明細表開立統一發票，此有原告與買
  主鄭仁聰所簽定房、地契約書及所開立統一發票影本附卷可稽。又原告起訴後，委
  託協和不動產鑑定股份有限公司辦理系爭淡水新都房屋價格鑑定價值為一五三、○
  八六、七六二元，核與原告銷售系爭淡水新都房屋開立發票銷售額一五四、二六七
  、三七一元（內含營業稅七、三四六、○六五元）相當，亦有鑑定報告書及勘驗筆
  錄在卷可參，則被告未就上開房、地買賣契約價額為虛偽不實或房屋款顯較市價偏
  低詳為查明證實前，徒以原告未詳為分析說明，遽認定房屋售價偏低，逕依首揭查
  核準則第三十二條第三款規定，調整其房屋售價，並重新按房地調整比例分攤工程
  費、營業費用及利息支出等，揆諸上開說明，自屬可議。訴願決定，予以維持，亦
  嫌疏略。原告執以指摘，非無理由。此部分應由本院將訴願決定及原處分（復查決
  定）均撤銷，由被告查明後，另為適法之處分，以資適法，並昭折服。
五據上論結，本件原告之訴為有理由，依行政訴訟法第九十八條第三項前段，判決如
  主文。
中      華      民      國    九十二    年      五      月      八      日
                            臺 北 高 等 行 政 法 院  第 一 庭
                                           審 判 長  法    官  王立杰
                                                     法    官  王碧芳
                                                     法    官  黃本仁
右為正本係照原本作成。
如不服本判決，應於送達後二十日內，向本院提出上訴狀並表明上訴理由，如於本判
決宣示後送達前提起上訴者，應於判決送達後二十日內補提上訴理由書（須按他造人
數附繕本）。
中      華      民      國    九十二    年      五      月      九      日
                                                     書 記 官  姚國華


司法院資訊處製作；財團法人民間司法改革基金會備份。
